【裁判字號】    99,訴,1226
【裁判日期】    991116
【裁判案由】    業務過失致死
【裁判全文】
臺灣高雄地方法院刑事判決              99年度訴字第1226號
公  訴  人  臺灣高雄地方法院檢察署檢察官
被      告  張七斗
            林育龍
            王弘杰
上一被告之
選任辯護人  陳文卿律師
上列被告因業務過失致死案件，經檢察官提起公訴（99年度偵字
第18754號），本院判決如下：
    主  文
張七斗從事業務之人，因業務上之過失致人於死，處有期徒刑捌
月。緩刑貳年。
林育龍從事業務之人，因業務上之過失致人於死，處有期徒刑伍
月，如易科罰金，以新臺幣壹仟元折算壹日。緩刑貳年。
王弘杰無罪。
    事  實
一、緣高雄縣鳳山市中正國民小學（下稱中正國小）為辦理校園
    通學步道美化工程，於民國97年3 月間先將規劃設計監造業
    務部分，以未達公告金額十分之一以下，逕洽林文徹建築師
    事務所辦理，並與林文徹建築師事務所簽訂「委託規劃設計
    監造契約書」，由林文徹建築師事務所指派張七斗負責該工
    程案之規劃設計與監造，而依據雙方委託規劃設計監造契約
    書所載，張七斗必須負責工程規劃設計及監造等業務，為從
    事業務之人。張七斗理應注意並能注意其所設計裝設於中正
    國小水池邊之投射燈，係採用220V以上之高壓電（規格：23
    0V 50Hz MAX.60W ），而該美化工程之地點是國小校園，為
    保護學童安全，在設計水池邊投射燈時，應避免讓學童可以
    任意進入水池邊嬉戲而接觸到該投射燈，竟在設計時，未在
    投射燈周圍設計相關之隔離措施，避免學童碰觸，且在設計
    圖說上，並未標示應裝設漏電斷路器或附有漏電斷路功能之
    過電流保護裝置，僅在工程預算書中之電器設備工程部分，
    載明總計必須裝置4 只漏電保護器（ELCB 2P 50AF 10KA 0.
    1sec 200 mA ）。嗣中正國小依據張七斗所提出之設計圖，
    轉由高雄縣政府依政府採購法辦理工程招標，最後由育沛景
    觀工程行（下稱育沛工程行）得標負責施工，由該工程行人
    員林育龍擔任工地施作業務負責人，為從事業務之人，林育
    龍施作相關景觀工程多年，原應注意並能注意該水池邊之投
    射燈係接通高壓電，應設置漏電保護器以確保安全，竟疏未
    注意，在交由工人陳財福承作時，未確實要求並確認，致裝
    設該水池邊之投射燈，未裝有任何漏電保護器。上揭工程開
    放使用後，適於98年9 月26日15時許，中正國小學生許照煌
    、許朝富、許朝雄及楊彥祖等學童，利用假日前往學校游玩
    ，一行人見水池內有飼養魚，遂自水池旁與圍繩之缺口處進
    入水池邊玩水並餵魚嬉戲，因該投射燈無適當之隔離措施，
    致許照煌右手臂不慎碰觸後，慘遭電擊，且因投射燈並未裝
    置漏電保護器，故許照煌遭電擊後，未能立即發生斷電效果
    ，許朝富等見狀大聲呼救，時在中正國小對面樹下休息之洪
    振發見狀，立刻趕至水池邊，發現許照煌右手臂靠在投射燈
    上，雙腳已落入水池內，且右手已有冒煙及燒焦現象，利用
    工具將電線剪斷，將許照煌抱至路旁，由路人通知消防隊將
    許照煌送醫急救，惟許照煌仍因右手臂及左手食指遭電擊，
    引發心律不整、心因性休克死亡。
二、案經臺灣高雄地方法院檢察署檢察官相驗後自動檢舉偵查起
    訴。
    理  由
甲、證據能力部分：
    按被告以外之人於審判外之陳述，雖不符刑事訴訟法第159
    條之1 至之4 之規定，然經當事人於審判程序同意作為證據
    ，法院審酌該言詞陳述或書面陳述作成時之情況，認為適當
    者，亦得為證據。又當事人、代理人或辯護人於法院調查證
    據時，知有第159 條第1 項不得為證據之情形，而未於言詞
    辯論終結前聲明異議者，視為有前項之同意，同法第159 條
    之5 亦有明文。查本案所引用之證據資料（詳後引證據），
    其中各項言詞或書面傳聞證據部分，縱無刑事訴訟法第159
    條之1 至第159 條之4 或其他規定之傳聞證據例外情形，亦
    業經本院審理時予以提示並告以要旨，且各經檢察官、被告
    王弘杰、張七斗、林育龍及被告王弘杰之辯護人表示意見，
    當事人及上揭辯護人已知上述證據乃屬傳聞證據，而未於言
    詞辯論終結前對該等證據聲明異議，依上開規定，已擬制同
    意其有證據能力，且本院審酌該等傳聞證據作成時之狀況，
    並無不宜作為證據之情形，均應認於本案有證據能力。
乙、實體部分：
壹、有罪部分：
一、上揭犯罪事實，均業經被告張七斗、林育龍迭於偵訊、本院
    審理時時坦承不諱，核與證人即施作工人陳財福於檢察事務
    官偵詢時、證人即案發在場人洪振發、許朝富、許朝雄、楊
    彥祖、證人即被害人許照煌之母葛建鳳於警詢時之證詞相合
    （見臺灣高雄地方法院檢察署98年度相字第1860 號 卷〈下
    稱相卷〉第8 頁至第11頁、第14頁至第19頁、第185 頁、第
    186 頁），此外，復有中正國小「校園通學步道美化工程」
    委託規劃設計監造契約書、高雄縣97年11月12日府秘採字第
    0970275935號函暨所附招標相關資料、中正國小97年11月20
    日工程合約書、林文徹建築師事務所97年11月該工程監造計
    畫書、該事務所98年4 月該工程監工日報各1 份在卷可稽，
    另被害人許照煌確係因上開意外事件以致右手臂及左手食指
    遭電擊，引發心律不整、心因性休克死亡乙節，亦經臺灣高
    雄地方法院檢察署檢察官督同法醫師相驗屬實，並有勘驗筆
    錄、98年9 月29日98甲字1860號相驗屍體證明書、99年4 月
    12日98甲字1860號相驗屍體證明書、法務部研究所98年12月
    16日法醫理字第0980005859號暨所附該所（98）醫剖字第09
    81103068號解剖報告書、該所（98）醫鑑字第0981103513號
    鑑定報告書、臺灣高雄地方法院檢察署檢察事務官會同臺灣
    電力股份有限公司（下稱臺電公司）人員至現場會勘筆錄暨
    會勘照片、臺電公司鳳山區營業處99年2 月1 日函暨所附該
    處會勘紀錄、國軍高雄總醫院98年9 月26日03265 號診斷證
    明書、高雄縣政府警察局鑑識科現場勘查報告暨勘查照片等
    各1 份及意外現場暨蒐證照片35張在卷足憑（見相卷第22頁
    至第29頁、第41頁、第42頁、第46頁至第55頁、第117 頁至
    第127 頁、第138 頁至第169 頁、第171 頁、第172 頁、第
    179 頁），是此部分之事實，應堪認定。是足認被告張七斗
    、林育龍上揭自白與事實相合，均得為認定事實之依據，則
    被告張七斗、林育龍之業務過失致人於死之犯行，事證明確
    ，均得以證明。
二、核被告張七斗、林育龍所為，均係犯刑法第276 條第2 項之
    業務過失致人於死罪。爰審酌公共工程工程設計及施作首重
    保障民眾之安全，被告張七斗係為工程設計之專業人士，本
    應注意本件工程之安全設計，被告林育龍則係平日從事工程
    施工人員，對於其所施作之本件工程，原應注意裝設投射燈
    所需之安全設置，惟其等卻均疏於注意而肇致被害人之死亡
    ，其等行為確有不當，惟念及其等犯後均能坦承犯行，且業
    均於偵查中與被害人家屬達成和解並已賠償損害，有和解書
    1 紙存卷足憑（見臺灣高雄地方法院檢察署99年度偵字第18
    754 號卷第6 頁、第7 頁），並經本院電詢被害人家屬確實
    在卷（見本院卷第58頁），其等甚有悔意，犯後態度均屬良
    好等一切情狀，分別量處如主文所示之刑，並就被告林育龍
    部分，考量其職業、經濟能力等，諭知易科罰金之折算標準
    。至檢察官雖對被告林育龍具體求刑有期徒刑6 月，然本院
    復審酌上開各情，認被告林育龍應以主文所示之刑，即可達
    罰當其罪之目的，檢察官之求刑稍屬過重，附此敘明。另本
    件被告張七斗、林育龍前均未曾受有期徒刑以上刑之宣告，
    各有臺灣高等法院被告前案記錄表在卷可憑，且其等於偵查
    中均已與被害人之家屬達成和解，已於前述，其等顯係因一
    時失慮，致觸犯本案犯行，經此次偵審教訓，應無再犯之虞
    ，本院認上開所宣告之刑，以暫不執行為適當，爰依刑法第
    74條第1 項第1 款之規定，均併予宣告緩刑2 年，以啟自新
    。
貳、無罪部分：
一、本件起訴意旨另以：本件中正國小之工程招標、施工時，被
    告王弘杰為中正國小總務主任，為該美化工程業務之承辦人
    ，該校園通學步道美化工程完工於98年4 月24日辦理驗收，
    由被告王弘杰擔任主驗人員會同被告張七斗辦理驗收事宜，
    於驗收時，僅就投射燈部分作功能上測試，並未依據設計圖
    等資料，詳細比對漏電保護器是否有按工程要求數量及適當
    位置裝設，而讓被告林育龍所施作上述工程通過驗收，並開
    放使用，適於98年9 月26日15時許，中正國小學生被害人許
    照煌與許朝富、許朝雄及楊彥祖等學童，利用假日前往學校
    游玩，一行人見水池內有飼養魚，遂自水池旁與圍繩之缺口
    處進入水池邊玩水並餵魚嬉戲，因該投射燈無適當之隔離措
    施，致被害人許照煌右手臂不慎碰觸後，慘遭電擊，且因投
    射燈並未裝置漏電保護器，故被害人許照煌遭電擊後，未能
    立即發生斷電效果，以致被害人許照煌因遭電擊嚴重，引發
    心律不整、心因性休克死亡；因認被告吳弘杰涉有刑法第27
    6 條第2 項之業務過失致人於死罪嫌（被告張七斗、林育龍
    成立業務過失致人於死部分，業如前述）。
二、按犯罪事實應依證據認定之，無證據不得認定犯罪事實；又
    不能證明被告犯罪者，應諭知無罪之判決，刑事訴訟法第15
    4 條第2 項、第301 條第1 項分別定有明文。次按認定不利
    於被告之事實須依積極證據，苟積極證據不足為不利於被告
    事實之認定，即應為有利被告之認定，更不必有何有利之證
    據；又犯罪事實之認定，應憑證據，如無相當之證據，或證
    據不足以證明，自不得以推測或擬制之方法，以為裁判之基
    礎（最高法院30年上字第816 號判例、40年臺上字第86號判
    例可資參照）。又檢察官就被告犯罪事實，應負舉證責任，
    並指出證明之方法，亦為同法第161 條第1 項所明定。因此
    ，檢察官對於起訴之犯罪事實，應負提出證據及說服之實質
    舉證責任，倘其所提出之證據，不足為被告有罪之積極證明
    ，或其指出證明之方法，無從說服法院以形成被告有罪之心
    證，基於無罪推定之原則，自應為被告無罪判決之諭知，亦
    有最高法院92年臺上字第128 號判例足參。所謂認定犯罪事
    實之證據，係指足以認定被告確有犯罪行為之積極證據而言
    ，如未發現相當證據，或證據不足以證明，自不能以推測或
    擬制之方法，以為裁判基礎。且刑事訴訟上證明之資料，無
    論其為直接證據或間接證據，均須達於通常一般人均不致於
    有所懷疑，而得確信其為真實之程度，始得據為有罪之認定
    ，若其關於被告是否犯罪之證明未能達此程度，而有合理性
    懷疑之存在，致使無從形成有罪之確信，根據「罪證有疑，
    利於被告」之證據法則，即不得遽為不利被告之認定，其以
    情況證據（即間接證據）斷罪時，尤須基於該證據在直接關
    係上所可證明之他項情況事實，本乎推理作用足以確證被告
    有罪，方為合法，不得徒憑主觀上之推想，將一般經驗上有
    利被告之其他合理情況逕予排除，此觀諸最高法院76年臺上
    字第4986號、32年度上字67號判例亦甚明顯。再按刑法上所
    稱之過失，係指對於構成犯罪事實之發生，應注意，並能注
    意而不注意之情形，有無此情形，應就各個事實，具體判斷
    ，不能以行為人任某種職務，為概括之推定（最高法院76年
    度臺上字第6440號、95年度臺上字第5818號判決意旨參照）
    ；復按刑法上之過失犯，以行為人對於結果之發生，應注意
    能注意而不注意為成立要件，且結果之發生，是否有預見之
    可能，又為其是否能注意而不注意之先決問題，如僅就行為
    人應注意而不注意之點加以論斷，而於行為人能否注意之事
    實關係，未予審認，遽以過失罪責相繩，自亦仍嫌未當，則
    為最高法院85年度臺上字第2859號判決意旨所揭示；是可知
    ，若行為人已盡其所能之注意義務，則縱然事故發生，亦難
    令行為人負過失之責，而在過失犯罪中，行為人對特定危險
    是否有客觀之注意義務，應參酌專業分工法理及專業技術成
    規，並考慮行為人在特定時空所處之實際狀況定之，據此考
    量後，若認無法認行為人有能力且可期待其得以注意，縱其
    有未注意之情事，亦難令其負過失之責。
三、起訴意旨認被告王弘杰涉犯刑法第276 條第2 項之業務過失
    致死罪嫌，係以上揭證人洪振發、許朝富、許朝雄、楊彥祖
    、劉玉香之證詞、上揭臺灣高雄地方法院檢察署檢察官現場
    履勘筆錄、高雄縣政府警察局鑑識課現場勘查報告、臺灣高
    雄地方法院檢察署檢察事務官會同臺灣電力公司鳳山區營業
    處會勘紀錄及檢察事務官勘查筆錄、上揭相驗屍體證明書、
    法醫研究所鑑定報告書、委託規劃設計監造契約書、工程合
    約書與本件驗收證明書、監造計畫書、工程開標資料等為其
    證據。惟訊之被告王弘杰固不否認被害人於上揭時地，因碰
    觸上揭未設置斷電器之投射燈，以致遭電擊而死亡之事實，
    然矢口否認有何過失致人於死之犯行，辯稱：其雖係中正國
    小總務主任，然其並未具備水電工程相關專業知識，根本無
    法辨識本件投射燈之設計、施工是否適當，且其業已按規定
    契約之約定，進行驗收之工作，其應無過失等語。經查：
（一）本件肇致被害人許兆煌碰觸上揭投射燈後不幸死亡之原因
      ，係在於本件投射燈之設計及施工不良，亦即在設計上，
      未考量在投射燈周圍設計相關之隔離措施，避免學童碰觸
      ，在施工上，則在裝設投射燈時，未確實裝設漏電保護器
      電器等節，業如前述；而查，被告王弘杰於案發時身為中
      正國小之總務主任，負責本件工程之招標、督促施工及驗
      收之職務，固對於本件事故實負有防止之注意義務，然查
      ，被告王弘杰本身係為學校老師而身兼總務主任，並無水
      電方面之相關專業知識乙節，業據其辯述確實在卷（見本
      院卷第55頁），而參以上揭投射燈設計有何危險性，且裝
      設時應考量何種情事以維安全，均係涉水電之相關專業知
      識，則在主觀上，被告王弘杰是否有能力注意本件投射燈
      設計、施工是否有應注意而未注意之情事，要非無疑，此
      由中正國小為進行本件美化工程，先與林文徹建築師事務
      所簽訂「委託規劃設計監造契約書」，該契約係約定：「
      立契約人：業主：高雄縣中正國小（以下簡稱甲方）；承
      商：林文徹建築師事務所（以下簡稱乙方）……三、委託
      範圍及項目：……（二）工作內容：本設計監造工作內容
      至少包含下列各項：……１. 工程設計規劃方面：……２
      . 會同甲方辦理工程開標、審標工作及其他有關事項。３
      . 工程監造部分：依甲方與承包商所定合約之有關圖說、
      文件、規範等執行監造、專業技術顧問及辦理變更設計服
      務工作。（１）對未經規定之事項應基於其專業知識、技
      能、學理、經驗、慣例及參考相關文獻資料等語以業主或
      本工程最佳效益之判斷。（２）隨時檢測、查驗承包商所
      完成之各種相關測量料。……（１３）會同辦理工程初驗
      及驗收事宜。（１４）其他有關施工事項之協調、監督、
      審查等各項工作。……」等語，顯見中正國小係將上揭美
      化工程之相關事務即該工程案之規劃設計、會同辦理工程
      開標與監造（含會同辦理驗收）等事項均已委託林文徹建
      築師事務所負責，據此，益徵被告王弘杰於主觀上，並無
      負責上揭工程所需相關專業知識，否則中正國小豈有將該
      工程所需之規劃設計、會同辦理工程開標與監造等事項均
      委由林文徹建築師事務所之必要。是被告王弘杰案發時固
      為中正國小之總務主任而負責本件工程之招標、督促施工
      及驗收之職務，然據上可知，被告王弘杰在該工程從設計
      、施工至驗收過程中，顯然無充足之能力且可期待其得以
      注意本件投射燈之設計、施工有上揭疏失之情事，是其客
      觀上，雖確有未注意到上揭投射燈之設計、施工有上揭疏
      失之情事，然揆之上揭規定及最高法院之見解，尚難令其
      負本件過失之責。至檢察官所提之上揭證據，均僅能證明
      被害人許照煌係因上揭投射燈之設計、裝設不當以致觸電
      身亡之事實，然均尚不足以證明被告王弘杰有何過失之情
      事。
（二）再查，關於本件工程辦理驗收時係採抽驗方式，且抽驗時
      並未抽核上揭投射燈之工程等情，固為被告王弘杰所自承
      （見本院99年度審訴字第2547號卷〈下稱本院審訴卷〉第
      34頁），復有本件高雄縣中正國小驗收紀錄附卷可參（見
      本院審訴卷第27頁），然按「機關辦理驗收人員之分工如
      下：一、主驗人員：主持驗收程序，『抽查驗核』廠商履
      約結果有無與契約、圖說或貨樣規定不符，並決定不符時
      之處置。……」為政府採購法第91條第1 項第1 款所規定
      ，觀之該規定係載明「抽查驗核」，可知公共工程之驗收
      並非不得以抽驗方式為之，再按現場查驗時，應以契約及
      竣工圖說明依據，除依契約規定應全數檢驗者外，在時間
      、環境及可行範圍內，應抽核其數據、檢核其品質及功能
      ，則為廢止之公共工程驗收作業要點第12條第1 項所明文
      ，該要點雖已廢止，然細繹該上揭要點規定，仍足徵在公
      共工程驗收實務上，仍以抽驗為其主要方式；再查本件工
      程合約書約定：「……第15條驗收：一、甲方辦理驗收人
      員之分工如下：（一）主驗人員：主持驗收程序，抽查驗
      核乙方履約結果有無與契約、圖說或貨樣規定不同。（二
      ）會驗人員：會同抽查驗核乙方履約結果有無與契約、圖
      說或貨樣規定不同，並會同決定不符時之處置。……三、
      驗收程序：……（六）正式驗收採抽查方式辦理為原則，
      由驗收人員視實際需要抽丈結構體明示部分之高程、位置
      、尺寸及數量與拆驗其厚度或性能並查核施工中之查驗及
      評估等紀錄後製作驗收紀錄。……」等語，足知依據本件
      雙方契約之約定，本件工程驗收之方式，亦以抽驗為原則
      ，是被告王弘杰依據公共工程驗收實務及本件契約約定，
      以抽驗方式驗收本件工程，於法尚難認有何不妥，則自難
      僅因其未抽驗到上揭投射燈工程，而逕認其有何過失。至
      本件投射燈係為節省電力耗費而配置220V之高壓電乙節，
      雖為被告王弘杰所不爭執，並經被告張七斗供陳在卷（見
      本院卷第49頁），然220V之電力與一般110V之電力間，究
      竟有何不同乙節亦事涉專業，是被告王弘杰能否辨認上揭
      投射燈係配置220V較具危險性，而應予以特別之注意，已
      非無疑，況被告王弘杰並不知上揭投射燈係配置220V電力
      ，且本件工程之設計者即被告張七斗亦未曾告知被告王弘
      杰此事等情，已經被告王弘杰、張七斗供陳在卷（見本院
      卷第49頁、第50頁），是被告王弘杰既不知上揭投射燈係
      配置220V電力，自無特別注意該投射燈之裝設而予以抽驗
      之可能，則亦難認被告王弘杰未特別抽驗該投射燈工程，
      而認其有所過失。
四、綜上所述，被告王弘杰於案發時雖為中正國小之總務主任，
    然既難認其於主觀上有注意上揭投射燈有上揭設計、施工疏
    失之能力，自難令被告王弘杰負本件過失犯罪責。此外，復
    查無其他積極證據，足證被告王弘杰有何業務過失致死犯行
    ，揆諸上揭規定及說明，應為被告王弘杰無罪之諭知。
據上論斷，應依刑事訴訟法第299 條第1 項前段、第301 條第1
項，刑法第276 條第2 項、第41條第1 項前段、第74條第1 項第
1 款，刑法施行法第1 條之1 ，判決如主文。
本案經檢察官張媛舒到庭執行職務。
中    華    民    國    99    年    11    月    16    日
                  刑事第十三庭    審判長法  官  黃蕙芳
                                        法  官  陳筱雯
                                        法  官  王參和
上正本證明與原本無異
如不服本判決，應於判決送達後10日內，向本院提出上訴狀。
中    華    民    國    99    年    11    月    16    日
                                        書記官  葉祝君
附錄本案論罪科刑法條全文：
中華民國刑法第276 條
因過失致人於死者，處2 年以下有期徒刑、拘役或2 千元以下罰
金。
從事業務之人，因業務上之過失犯前項之罪者，處 5 年以下有期
徒刑或拘役，得併科3 千元以下罰金。

司法院資訊處製作；財團法人民間司法改革基金會備份。
